臺灣新竹地方法院民事判決　　　　　　 100年度重訴字第11號
原　　　告
即反訴被告　王慶運
訴訟代理人　羅秉成律師
複代理人　　黃振洋律師
被　　　告
即反訴原告　戴燦彬
訴訟代理人　陳由銓律師
上列當事人間請求塗銷土地所有權移轉登記等事件，本院於民國
100 年5 月4日言詞辯論終結，判決如下：
    主      文
被告戴燦彬應就如附表所示之不動產，經新竹縣竹東地政事務所
於民國八十九年十二月十三日所為以買賣為原因之所有權移轉登
記予以塗銷。
被告戴燦彬應給付原告王慶運新台幣壹佰捌拾萬仟柒佰拾
元，及自民國九十九年三月二十六日起至清償日止按年息百分之
五計算之利息。
原告其餘之訴駁回。
本訴訴訟費用由被告負擔百分之六十七，餘由原告負擔。
本判決第二項於原告王慶運以新臺幣陸拾壹萬元為被告戴燦彬供
擔保後得假執行。但被告戴燦彬如以新臺幣壹佰捌拾萬仟柒佰
拾元為原告王慶運預供擔保後，得免為假執行。
原告其餘假執行聲請駁回。
反訴原告戴燦彬之訴及假執行之聲請均駁回。
反訴訴訟費用由反訴原告戴燦彬負擔。
    事實及理由
甲、程序方面：
一、按訴狀送達後，原告不得將原訴變更或追加他訴，但請求之
    基礎事實同一及不甚礙被告之防禦及訴訟之終結者，不在此
    限，民事訴訟法第255 條第1 項第2 款、第7 款分別定有明
    文。所謂請求之基礎事實同一，係指變更或追加之訴與原訴
    之主張爭點有其共同性，各請求利益之主張在社會上可認為
    同一或關連，而就原請求之訴訟及證據資料，於審理繼續進
    行在相當程度範圍內具有同一性或一體性，得期待於後請求
    之審理予以利用，俾先後兩者請求在同一程序加以解決，避
    免重複審理，進而為統一解決紛爭者，即屬之。查原告起訴
    時聲明為：(1)被告就坐落新竹縣寶山鄉○○○段雞油凸小段
    258-13地號土地所有權全部、同段258-14地號土地所有權應
    有部分1/2 所辦理之所有權移轉登記，應予以塗銷。(2)被告
    應給付原告2,710,400 元，及自起訴狀繕本送達翌日起至清
    償日止，按年息5 ％計算之利息；(3)訴訟費用由被告負擔。
    (4)上開第二項聲明，願供擔保，請准宣告假執行。嗣原告於
    民國99年5 月26日具狀追加備位聲明：(1)被告應給付原告10
    ,421,600元，及自起訴狀繕本送達翌日起至清償日止，按年
    息5 ％計算之利息。(2)訴訟費用由被告負擔。(3)願供擔保，
    請准宣告假執行，核原告所為訴之追加，係本於同一法律關
    係，請求之基礎事實相同，原告亦同意（見本院卷第106 頁
    ），揆諸前揭規定，尚無不合，自應准許。
二、按被告於言詞辯論終結前，得在本訴繫屬之法院，對於原告
    及就訴訟標的必須合一確定之人提起反訴，民事訴訟法第25
    9 條定有明文；又反訴之當事人，固須與本訴之當事人相同
    而易其原被之地位，非本訴之當事人不得對之提起反訴，惟
    本訴原告為數人，並不限制本訴被告必須列本訴共同原告全
    體為反訴共同被告始得提起反訴（最高法院70年度台上字第
    2156號裁判參照）。查被告於本件言詞辯論終結前之民國99
    年9 月23日以書狀提起反訴，聲明：(1)反訴被告於坐落新竹
    縣寶山鄉○○○段雞油凸小段258-13地號土地所有權全部及
    同段258-14地號土地所有權1/2 應有部分所有權移轉登記塗
    銷之同時，應就上開土地辦理回復權利人為反訴原告戴燦彬
    、債權範圍：全部、權利價值：最高限額500 萬元、存續期
    間：自89年3 月6 日至94年3 月5 日、清償日期：依照各個
    契約約定、利息：無、遲延利息：無、違約金：依照各個契
    約約定、債務人為王慶運、趙德菱、權利標的：所有權、標
    的登記次序：0001、設定權利範圍：全部、設定義務人：王
    慶運之第一順位抵押權予反訴原告。(2)反訴訴訟費用由反訴
    被告負擔。本訴、反訴乃係基於同一抵押借款契約關係所生
    ，二者具有牽連關係，原告亦同意（見本院卷第106 頁），
    本件反訴於法尚無不合，應予准許。
乙、實體方面：
壹、本訴方面
一、原告方面：
(一)、原告為擔保被告對訴外人曾石川之借款債權，於89年3 月10
    日與被告簽訂借款合約書（以下簡稱系爭借款合約），提供
    其所有坐落新竹縣寶山鄉○○○段雞油凸小段258-3 地號土
    地（以下簡稱258-3 地號土地），設定最高限額500 萬元之
    抵押權予被告，並約定原告為上開借款之連帶債務人；然被
    告於當時為加強該債權之實現，竟乘原告不諳法律、為擔保
    訴外人曾石川借款之急迫，於系爭借款合約第3 條約定「如
    訴外人曾石川未依約清償，被告得即行使抵押權，或得選擇
    與原告就上開土地，依當年度公告現值，成立買賣合意，由
    被告利用原告已用印之文件及相關證件，送交地政事務所辦
    理所有權移轉登記手續，文件或印章如有不足，原告須即補
    足，不得異議，被告不另支付價款」，預先約定倘訴外人曾
    石川清償不能時，原告即須忍受上開土地所有權喪失之重大
    不利益，嚴重侵害原告之權益。詎訴外人曾石川屆期未清償
    ，被告遂利用原告已用印之相關過戶文件，於89年11月10日
    辦理上開土地之所有權移轉登記至被告名下，嗣並分割增加
    新竹縣寶山鄉○○○段雞油凸小段258-13地號及258-14地號
    土地，系爭258-13地號土地為被告所有，分割後之系爭258-
    3 地號土地則移轉登記為訴外人鄭鈴珠所有，另系爭258-14
    地號土地則移轉登記為被告、訴外人鄭鈴珠所共有，各有1/
    2 應有部分。
(二)、本件系爭借款合約第3 條之約定，該當修正前民法第873 條
    第2 項之流押約款，應屬無效；則被告本於無效契約就分割
    前之系爭258-3 地號土地所為之所有權移轉登記，自不發生
    取得所有權之效力，原告本於所有權人地位，得請求被告塗
    銷系爭258-14地號土地1/2 應有部分、系爭258-13地號土地
    之所有權移轉登記：
  1.按「物權在民法物權編施行前發生者，除本施行法有特別規
    定外，不適用民法物權編之規定；其在修正施行前發生者，
    除本施行法有特別規定外，亦不適用修正施行後之規定」，
    而18年11月19日制定、96年3 月5 日修正前之民法第873 條
    第2 項規定「約定於債權已屆清償期，而未為清償時，抵押
    物之所有權移屬於抵押權人者，其約定為無效」，其立法目
    的在保護債務人免因一時借款之急迫，以高價之物供小額債
    權之擔保，而預先約定於清償不能時，不得不忍受所有權之
    喪失而蒙重大之不利，亦即在防止債權人僅以債權額為對價
    即可取得抵押物所有權之情事發生（臺灣灣高等法院91年度
    重上字第323 號民事判決參照）；是本件系爭借款合約係於
    89年3 月10日訂定，自應適用訂約當時前開有效之物權法規
    定。
  2.本件系爭借款合約第2 條約定，該借款債權於89年9 月10日
    始屆清償期，然被告於89年3 月10日即以系爭借款合約第3
    條約定，乘原告為擔保訴外人曾石川借款之急迫，於系爭借
    款合約訂定之初，即預先約定該借款債權屆期未獲清償時，
    雙方視為成立買賣合意，並利用原告已用印之相關文件，移
    轉分割前之系爭258-3 地號土地之所有權予被告，致原告不
    得不蒙受土地所有權喪失之重大不利益；又前開土地面積19
    ,277平方公尺，依當年度公告現值每平方公尺800 元計算，
    合計總價約15,421,600元，與系爭借款債權500 萬元額度顯
    不相當，且被告不另支付價款，僅以債權額為對價即可取得
    分割前之系爭258-3 地號土地所有權，則上開約定顯然違反
    修正前民法第873 條第2 項禁止流押之強行規定，應屬無效
    。
  3.原告係因上開流押之約定，而於空白之不動產買賣契約書上
    簽名、蓋章，並提供辦理所有權移轉登記所需證件，揆諸前
    揭說明，兩造間之流押約定應屬無效。從而，被告利用原告
    已用印簽名之不動產買賣契約書、相關過戶文件填載完成後
    ，進而持向地政事務所辦理分割前之系爭258-3 地號土地之
    所有權移轉登記，其所有權移轉之物權行為亦屬無效，並不
    發生取得該土地所有權之效力；且按最高法院69年度台上字
    第277 號判例要旨，不動產真正所有權人之所有權，亦不因
    無效原因所為之移轉登記而失其存在，原告自得本於真正所
    有權人地位，依民法767 條規定，本於所有權，請求被告就
    系爭258-13地號土地全部及系爭258-14地號土地所有權1/2
    應有部分所辦理之所有權移轉登記，予以塗銷。
(三)、原告依民法第179 條規定，得請求被告就系爭258-14地號土
    地1/2 應有部分及分割後系爭258-3 地號土地所賣得之價金
    ，償還予原告：
   1.被告本於無效流押條款，就分割前之系爭258-3 地號土地
     所辦理之所有權移轉登記，並不發生取得所有權之效力，
     原告仍為土地之真正所有權人，已如上述，是被告無法律
     上之原因而受有分割前之系爭258-3 地號土地之登記名義
     ，且被告前於90年8 月22日與訴外人鄭鈴珠訂定土地買賣
     契約，出賣系爭258-14地號土地1/2 應有部分及分割後系
     爭258-3 地號土地全部予鄭鈴珠，並於90年9 月6 日辦理
     上開土地所有權移轉登記予鄭鈴珠，故被告無法原物返還
     上開土地，按民法第179 條前段、第181 條規定及最高法
     院30年度上字第40號判例要旨、88年度台上字第1373號民
     事判決要旨，被告應將其所受利益即當時賣得之價金7,710
     ,400元【暫以當時該等土地之公告現值每平方公尺800 元
     計算，價金總額7,710,400 元（800 元×1,250 平方公尺
     ＋800 元×8,388 平方公尺＝7,710,400 元）】，償還予
     原告。
   2.另按民法第334 條規定，本件原告同為訴外人曾石川500
     萬元借款之連帶債務人，且提供分割前之系爭258-3 地號
     土地設定最高限額500 萬元抵押權，與被告互負債務，且
     均屆清償期，是縱訴外人曾石川屆期皆未予清償予被告，
     被告亦僅得於債權額500 萬元範圍內，始得請求原告清償
     ，故被告僅得於500 萬元範圍內主張抵銷，本件原告並於
     此限度內以本件之起訴狀為抵銷之主張，經原告主張抵銷
     後，爰請求被告返還2,710,400 元之不當得利予原告。
(四)、倘本件系爭借款合約第3 條之上開約定，並非有違修正前民
    法第873 條第2 項禁止流押之強行規定，而屬有效（此為假
    設語氣），則按最高法院40年度台上字第1482號判例要旨及
    民法第345 條規定，基於契約自由原則，被告依該條款約定
    ，得於系爭借款債權屆期未獲清償之時，選擇就分割前之系
    爭258-3 地號土地以當年度公告現值每平方公尺800 元、土
    地面積19,277平方公尺計算，總計15,421,600 元 之買賣價
    金，與原告成立買賣合意；且被告復於89年9 月16日以新竹
    西大路郵局第112 號存證信函通知原告行使選擇權之意思，
    嗣被告亦依原告用印之買賣等相關文件，於89年12月13日辦
    理分割前之系爭258-3 地號土地所有權移轉登記完成，而取
    得土地所有權，故兩造實已合意依89年土地每平方公尺之公
    告現值800 元計價，就分割前系爭258-3 地號土地，成立買
    賣契約，亦即雙方約定價金為15,421,600元，惟被告就約定
    之買賣價金抵扣本件500 萬借款債權額後，賸餘10,421,600
    元之買賣價金迄今仍未給付予原告，故原告爰依系爭買賣契
    約，備位聲明請求被告給付賸餘總計10,421,600元之買賣價
    金予原告。
(五)、對被告抗辯所為之陳述：
  1.被告辯稱兩造訂定系爭借款合約時，分割前之系爭258-3 地
    號土地之市價約為500 多萬元等語，原告否認之，且系爭借
    款合約第3 條約定依當年度公告現值成立買賣合意，而當年
    度公告現值經計算，總價為1,500 多萬元，故當時之市價不
    可能低於公告現值。被告之前開辯稱，並不足採。
  2.被告又辯稱其於90年8 月1 日，將系爭分割後之258-3 地號
    土地之所有權全部及系爭258-14地號土地之所有權應有部分
    1/2 ，以總價500 萬元出售予訴外人鄭鈴珠，每平方公尺土
    地之平均售價為519 元，且有其與訴外人鄭鈴珠之不動產買
    賣契約書為證等語，原告否認之，概查，被告移轉予訴外人
    鄭鈴珠之分割後系爭258-3 地號土地及系爭258-14地號土地
    應有部份1/2 ，依90年度公告現值總計7,710,400 元（800
    元×1,250 平方公尺＋800 元×8,388 平方公尺），而按一
    般土地交易實務，土地公告現值多低於市價，是被告提出與
    訴外人鄭鈴珠於90年8 月1 日所訂定之不動產買賣契約，買
    賣價金僅有500 萬元，顯然低於土地公告現值，有違經驗法
    則。況被告提出之前開與訴外人鄭鈴珠之買賣契約僅為影本
    ，且陳稱締約雙方皆無留存正本，則被告所提買賣契約是否
    為真正，當非無疑，原告否認上開契約書之形式及實質真正
    。
  3.被告另辯稱：為避免滋生「公告現值高於500 萬元及其利息
    ，被告須再付款」之誤會，兩造乃於系爭借款合約第3 條末
    段載明「甲方（即被告）不另支付價款」，故當時兩造係約
    定就分割前之系爭258-3 地號土地，以價金五百萬元成立買
    賣契約，故被告無庸再給付土地價金予原告等語，原告否認
    之，概查：
  (1)按最高法院17年度上字第1118號判例要旨，系爭借款合約第
    3 條約定「…文件或印章如有不足，丙方王慶運（即原告）
    須即補足，不得異議，甲方（即被告）不另支付價款」等語
    ，其文義解釋充其量僅係謂倘遇有文件或印章須由丙方王慶
    運即原告補足時，原告即應無異議補足，被告對原告之補足
    行為不另支付價款、費用而已，而非被告毋須補足債權額與
    公告現值間價差之意，兩造並無所謂被告無須補足價差之合
    意。又原告既已依分割前系爭258-3 地號土地當年度公告現
    值，與被告成立買賣合意，依一般交易習慣，當無同意被告
    僅以500 萬元之借款債權即可買受之理，被告所為前開辯稱
    ，實有違常理。
  (2)再退步言，倘認兩造間成立被告於500 萬元借款債權外，毋
    須另行補足價金之合意（此為假設語氣），則該系爭借款合
    約條款已違背法律禁止流押之規定與精神，應屬脫法行為而
    無效。概查，按最高法院94年度台上字第145 號民事判決要
    旨，觀諸系爭借款合約第3 條「如訴外人曾石川未依約清償
    ，被告得即行使抵押權，或得選擇與原告就上開土地，依當
    年度公告現值，成立買賣合意…被告不另支付價款」，可知
    兩造於訂定系爭借款合約之時，即預先約定該借款債權屆期
    未獲清償時，債權人即被告得自行選擇成立買賣合意，附加
    一選擇權行使與否之條件，迂迴規避修正前民法第873 條第
    2 項禁止流押之強行規定；復以，被告得利用原告已用印之
    相關文件，自行移轉分割前系爭258-3 地號土地之所有權，
    倘仍毋須補足價差，另支付價款，實質上已有違修正前民法
    之禁止流押條款之防止債權人僅以債權額為對價即可取得抵
    押物所有權之立法意旨，是以，前開條款顯已違背法律禁止
    流押之規定與精神，應認脫法行為而無效。
(六)、訴之聲明：
  1.先位聲明：
  (1)被告就坐落新竹縣寶山鄉○○○段雞油凸小段258-13地號土
    地所有權全部、同段258-14地號土地所有權應有部分1/2 所
    辦理之所有權移轉登記，應予以塗銷。
  (2)被告應給付原告2,710,400 元，及自起訴狀繕本送達翌日起
    至清償日止，按年息5 ％計算之利息。
  (3)訴訟費用由被告負擔。
  (4)上開第二項聲明，願供擔保，請准宣告假執行。
  2.備位聲明：
  (1)被告應給付原告10,421,600元，及自起訴狀繕本送達翌日起
    至清償日止，按年息5 ％計算之利息。
  (2)訴訟費用由被告負擔。
  (3)願供擔保，請准宣告假執行。
二、被告方面：
(一)、原告主張被告乘原告不諳法律、且為擔保債務人曾石川借款
    之急迫之際，於系爭借款合約為第3 條約定，使被告不需另
    支付價款，即得以債權額為對價取得分割前之系爭258-3 地
    號土地所有權，且該258-3 號土地分割前之面積為19,277平
    方公尺，依當年度公告現值每平方公尺800 元計算，合計總
    價約15,421,600元，與原告所擔保之借款債權500 萬元額度
    顯不相當等語，被告否認之，概查：
  1.原告係由訴外人曾石川邀其為系爭借款之物上擔保人兼連帶
    債務人，並非被告要求，被告殊無欺騙原告之必要。又本件
    系爭借款合約係於地政士事務所公開簽訂，簽訂時，原告之
    友人即訴外人曾石川等人均在場，且為人作保，須負法律責
    任，乃眾所週知，而原告係為人作保，亦無任何急迫性。況
    兩造皆握有系爭借款合約乙份，而在以往長達八年許之期間
    ，原告對系爭借款合約內容，皆不曾有何異議。是原告前開
    之主張，殊與事實不符。
  2.又系爭258-3 地號土地，分割前依當年度公告現值每平方公
    尺雖為800 元，但由於上開土地位於公墓邊，無人問津，實
    際市價總共不過500 多萬元，並無15,421,600元之價值，故
    被告以之抵償原告所欠之系爭借款本金及利息，並無顯不相
    當之情形。
(二)、原告又主張兩造所簽訂之系爭借款合約第3 條約定，業已因
    違反修正前民法第873 條第2 項不得為流押約款之規定而屬
    無效等語，然查，系爭借款合約第3 條約定：「如乙方（即
    訴外人曾石川）未依約清償…甲方（即被告）得選擇與丙方
    王運慶（即原告）就上開土地，依當年公告現值，成立買賣
    合意…送交地政事務所辦理所有權移轉登記手續」，並非逕
    以500 萬元作為抵償；且在辦理土地所有權移轉登記前，被
    告曾以口頭多次催告原告及訴外人曾石川依約償付系爭借款
    ，因原告等人置之不理，被告復於89年9 月16日以新竹西大
    路郵局第112 號存證信函，限期催告原告及訴外人曾石川等
    人於函達七日內清償系爭借款，否則被告即依約將辦理土地
    所有權移轉登記手續；詎原告等人均未依約償還，則依系爭
    借款合約第3 條旨意，原告就分割前系爭258-3 地號土地已
    與被告成立買賣合意，被告據此辦理土地買賣過戶手續，並
    無不合，亦與修正前民法第873 條第2 項規範之絕押情節有
    間，故本件並無修正前民法第873 條第2 項之適用。況兩造
    以往就系爭借款合約第3 條之所載，皆認為有效，亦無任何
    異議，則原告於系爭借款合約訂立10年後，情移勢異，再行
    主張上開約定為流押契約，於法無效云云，洵有違民法誠信
    原則，顯欠公允。是原告主張被告所為土地移轉登記之物權
    行為無效，其仍為土地之所有權人，並訴請被告塗銷上開土
    地所有權移轉登記及償還已出賣土地之價額，要屬無據。
(三)、原告另主張依分割前之系爭258-3 地號土地公告現值每平方
    公尺800 元計算土地價值，並以此為計算被告不當得利之依
    據，然查，被告於90年8 月1 日，將分割後之系爭258-3 地
    號土地全部及系爭258-14地號土地（應有部分1/2 ）出售予
    訴外人鄭鈴珠，總面積共計9,638 平方公尺，總價僅為500
    萬元，平均售價為每平方公尺519 元（小數點後四捨五入）
    ，此有訴外人鄭玲珠與被告訂立之不動產買賣契約書可稽。
    是分割前之系爭258-3 地號土地市價，顯低於土地公告現值
    之每平方公尺800 元，原告據此計算土地價值即被告應返還
    不當得利之數額，誠欠公平。況分割前之系爭258-3 地號土
    地位於荒郊野外，且鄰旁為墓地，向來無人問津，其市價遠
    低於公告現值，故前開土地之價值多寡，應以目前之市價為
    準據，方為公允。
(四)、原告雖主張被告就系爭258-13地號土地全部、258-14地號土
    地所有權1/2 應有部分所辦理之所有權移轉登記，應予以塗
    銷，且被告應給付原告2,710,400 元不當得利等語，惟查，
    上開500 萬元借款，及自89年11月起至99年9 月30日，按每
    月每萬元200 元計算之利息即1,170 萬元（每月利息10萬元
    ×117 個月＝1,170 萬元），迄今仍分文未還，原告僅以其
    所欠之系爭借款本金500 萬元與被告應返還之不當得利相抵
    銷，而置系爭借款之利息債務於不問，亦欠公平；倘若如原
    告所主張本件因流押契約而無效，則兩造應回復原狀，原告
    並應同時償還被告前開借款本金及利息合計1,670 萬元（即
    本金500 萬元加利息1,170 萬元），方為合理，故本件原告
    之請求，被告以前開債權，行使同時履行抗辯權。從而，被
    告不但無庸給付原告2,710,400 元不當得利，原告並應找補
    被告差額1,170 萬元（借款本金及利息合計1,670 萬元減去
    被告賣給訴外人鄭鈴珠，不克返還原告土地部分價值500 萬
    元後，原告尚應給付被告本金及利息1,170 萬元），在原告
    未為對待給付前，被告應無先依原告先位聲明給付之義務。
(五)、原告雖另主張本件系爭借款合約第3 條約定，倘未有違修正
    前民法第873 條第2 項禁止流押之強行規定，則被告依系爭
    借款合約第3 條約定，已與原告成立分割前之系爭258-3 地
    號土地之買賣，且約定以土地當時之公告現值每平方公尺80
    0 元計價即價金為15,421,600元，故被告應就約定之買賣價
    金，於抵扣500 萬借款債權額後，給付賸餘之10,421,600元
    買賣價金予原告等語，被告否認之，概查，一般土地買賣，
    無論實際買賣價格多少，通常買賣雙方都會約定以公告現值
    作為申報買賣價格，由稅捐機關據以核課土地增值稅，而兩
    造於訂立系爭借款合約時，即於系爭借款合約第3 條為此約
    定，且在借款之時，兩造曾約定如未依約清償，被告得以分
    割前之系爭258-3 地號土地即抵押土地之所有權，全部移轉
    登記予被告，以資抵償所欠借款，被告無須再補償原告等人
    ，且為避免滋生「公告現值高於500 萬元及其利息，被告須
    再付款」之誤會，兩造乃於系爭借款合約第3 條末段載明「
    甲方（即被告）不另支付價款」，亦即兩造當時係約定就分
    割前之258-3 地號土地之買賣價金為500 萬元。職是之故，
    原告於以往將近十年之偌長年月中，方未曾向被告請求找補
    土地價金，被告自無庸再給付價金，故原告備位聲明請求被
    告應再給付原告土地價金10,421,600元，即屬無據。至原告
    雖主張系爭借款合約第3 條末段所指甲方不另支付價款，並
    非指價金部分，而係指如果文件或印章有不足，需原告配合
    補足時，原告不得就此再向被告要求費用等語，被告否認之
    ，概系爭借款合約第3 條末段甲方不另支付價款之約定文字
    ，已經載明係就價款部分，與原告前開主張之費用無涉。綜
    上，本件原告之請求，因洵無理由及有違公平。
(六)、答辯聲明：
  1.原告之訴及假執行之聲請均駁回。
  2.訴訟費用由原告負擔。
  3.如為不利之判決，願供擔保，請准宣告免為假執行。
貳、反訴部分：
一、反訴原告主張：
(一)、反訴被告於89年3 月10日為擔保訴外人曾石川對反訴原告之
    借款債務之清償，除與反訴原告簽訂系爭借款合約，擔任債
    務人曾石川之借款連帶債務人外，並將反訴被告所有分割前
    為坐落新竹縣寶山鄉○○○段雞油凸小段258-3 地號之土地
    ，設定最高限額500 萬元之第一順位抵押權予反訴原告。嗣
    因反訴被告等人未依約償付借款本金及利息，反訴原告乃依
    兩造原先之約定，將該分割前之258-3 地號土地之所有權移
    轉登記予反訴原告，以致反訴原告原有之第一順位抵押權登
    記，因混同關係，而隨之塗銷消滅。又反訴原告於89年11月
    10日辦理分割前系爭258-3 地號土地所有權移轉登記後，旋
    將258-3 號土地，分割增加系爭258-13號及258-14號二筆土
    地，其中系爭258-13號土地登記為反訴原告所有，分割後之
    258-3 地號土地則移轉登記為訴外人鄭鈴珠所有，系爭258-
    14地號土地登記為反訴原告與訴外人鄭鈴珠二人所共有，各
    人之應有部分均為1/2 。茲反訴被告既主張系爭借款合約因
    流押契約而無效，上開土地應行回復原狀，於此，倘若鈞院
    認為反訴被告上開之主張於法成立且有理由時，則反訴原告
    基於契約無效而回復原狀請求權之法律關係，自得請求反訴
    被告於系爭258-13地號土地所有權全部及系爭258-14地號土
    地所有權1/2 應有部分所有權移轉登記塗銷之同時，應行辦
    理回復原有如反訴聲明第一項所示之第一順位抵押權登記之
    原狀，以示公平，爰提起本件之反訴。
(二)、對反訴被告抗辯所為之陳述：
    反訴被告辯稱其經抵銷後，業已清償積欠之500萬元債務，
    故系爭最高限額500萬元之抵押權所擔保之債務應已消滅等
    語，反訴原告否認之，概依系爭借款合約之約定，反訴被告
    就訴外人曾石川所積欠反訴原告之系爭債務，除擔任物上保
    證人外，亦負連帶債務人之責任。雖於系爭借款合約第1條
    末段約定：「但丙方王慶運之連帶責任，僅限於上開土地之
    遭受拍賣或所有權移轉。」，故依該約定意旨，固然於系爭
    抵押土地遭受拍賣或所有權移轉之情形下，反訴被告之連帶
    債務責任得以解免，惟查，因反訴被告提起本件之本訴，則
    倘兩造間就系爭分割前之258-3 地號土地之買賣，係屬流押
    契約而無效，則因系爭土地既未遭受拍賣，且所有權又未被
    移轉，則反訴被告就系爭借款之原有連帶債務責任，仍應與
    訴外人曾石川、趙德菱等人同屬存在，而因系爭借款債務包
    括有本金500 萬元及其利息債務1,170 萬元，是反訴被告辯
    稱系爭抵押權所擔保之借款債務已因清償而消滅云云，並不
    足採。
(三)、反訴訴之聲明：
  1.反訴被告於坐落新竹縣寶山鄉○○○段雞油凸小段258-13地
    號土地所有權全部及同段258-14地號土地所有權1/2 應有部
    分所有權移轉登記塗銷之同時，應就上開土地辦理回復權利
    人為反訴原告戴燦彬、債權範圍：全部、權利價值：最高限
    額500 萬元、存續期間：自89年3 月6 日至94年3 月5 日、
    清償日期：依照各個契約約定、利息：無、遲延利息：無、
    違約金：依照各個契約約定、債務人為王慶運、趙德菱、權
    利標的：所有權、標的登記次序：0001、設定權利範圍：全
    部、設定義務人：王慶運之第一順位抵押權予反訴原告。
  2.反訴訴訟費用由反訴被告負擔。
二、反訴被告則辯稱：
(一)、反訴原告原設定於分割前系爭258-3 地號土地之500 萬元最
    高限額抵押權所擔保之系爭借款債權，已因反訴被告於本訴
    主張之不當得利價金返還請求，於500 萬元範圍內予以抵銷
    而消滅：
  1.依最高法院85年度台上字第2065號判例要旨、最高法院98年
    度台上字1044號判決要旨及系爭借款合約第1 條「乙方（即
    訴外人曾石川）為向甲方（即反訴原告）借款500 萬元，由
    丙方（即反訴被告）提供新竹縣寶山鄉○○○段雞油凸小段
    258-3 地號土地予甲方設定最高限額500 萬元之抵押權，丙
    方並擔任上開借款之債務人…。但丙方之連帶責任，僅限於
    上開土地之遭受拍賣或為所有權移轉」約定，可知反訴被告
    為擔保訴外人曾石川之借款債權，於系爭土地設定500 萬元
    之最高限額抵押權，僅就其提供為擔保之物，負物之有限責
    任，反訴原告亦僅得於約定之500 萬元最高限額範圍內，行
    使其權利。
  2.又反訴原告依其所提之不動產買賣契約書影本，稱其已於90
    年8 月1 日就分割後之系爭258-3 地號土地全部、系爭258-
    14地號土地應有部分1/2 ，與訴外人鄭鈴珠訂有買賣契約，
    並於90年9 月6 日辦理所有權移轉登記完畢，而受有500 萬
    元之價金利益，惟反訴被告就該契約書之形式、實質真正仍
    有爭執，故爰暫以當時公告土地現值每平方公尺800 元計算
    ，主張反訴原告應返還總計7,710,400 元之價金利益予反訴
    被告；而兩造間互相負有不當得利價金返還請求權、系爭50
    0 萬元最高限額抵押權所擔保之系爭借款債權之實體法上權
    利義務關係，且均已屆清償期，反訴被告並已於本訴中，就
    其所得請求之不當得利價金返還範圍，於500 萬元限度內為
    抵銷之主張，僅請求反訴原告返還剩餘之不當得利價金，故
    反訴被告業已清償前開最高限額為度之金額，按民法第881
    條之16規定，本得請求反訴原告塗銷前開抵押權，反訴原告
    原設定於分割前系爭258-3 地號土地之系爭500 萬元最高限
    額抵押權，當已失其附麗，無從回復登記原狀。
(二)、反訴答辯聲明：
  1.反訴原告之訴駁回。
  2.反訴訴訟費用由反訴原告負擔。
三、兩造不爭執事項：（本訴及反訴部分）
(一)、反訴被告於89年3 月10日為擔保訴外人曾石川對反訴原告之
    借款債務之清償，除與反訴原告簽訂系爭借款合約書，擔任
    債務人曾石川之借款連帶債務人外，並將反訴被告所有，分
    割前地號為坐落新竹縣寶山鄉○○○段雞油凸小段258-3 地
    號之土地，設定500 萬元之最高限額抵押權予反訴原告。
(二)、債務人曾石川嗣後未能依約清償對反訴原告之債務，反訴原
    告因而依系爭借款合約第3 條約定，利用反訴被告已用印之
    相關過戶文件，於89年11月10日辦理分割前系爭258-3 地號
    土地之所有權移轉登記予反訴原告，反訴原告並於取得該25
    8-3 地號土地之所有權後，自258-3 地號土地分割出系爭25
    8-13地號及258-14地號二筆土地；嗣反訴原告並於90年9 月
    6 日，將分割後系爭258-3 地號土地之所有權全部及系爭25
    8-14地號土地之所有權應有部分1/2 ，辦妥所有權移轉登記
    予訴外人鄭鈴珠名下。
(三)、反訴原告對於反訴被告所提原證一至原證三之證物，形式上
    及實質上之真正，均不爭執。
(四)、系爭分割前之258-3 地號土地，於89年4 月間，其每平方公
    尺土地之公告現值為800 元。
(五)、反訴原告於89年9 月16日以新竹西大路郵局第112 號存證信
    函通知曾石川及反訴被告二人，應於文到七天內清償借款，
    否則反訴原告即行使抵押權，或即依約使用反訴被告已經用
    印留存之文件及相關證件，辦理所有權移轉登記手續，反訴
    被告及曾石川收到該存證信函後，並未清償系爭借款予反訴
    原告。
四、兩造爭點：
(一)、本訴部分：
  1.系爭借款合約第3 條約定如乙方即訴外人曾石川未依約清償
    ，則甲方即被告得選擇與丙方即原告就分割前系爭258-3 地
    號土地依當年度公告現值成立買賣合意，並由原告辦理所有
    權移轉登記予被告，且被告不另支付價款予原告之內容，是
    否已違反修正前之民法第873 條第2 項之流押契約禁止之規
    定而無效？
  2.若系爭借款合約第3 條之前述約定，非因違反修正前之流押
    禁止之規定而仍屬有效，則兩造間就分割前之系爭258-3 地
    號土地所成立的買賣契約，其所約定的價金為何？上開契約
    第3條 最後一句「甲方不另支付價款」之意旨為何？
  3.原告依系爭借款合約，所應對被告負擔之債務數額為多少？
  4.被告出售系爭分割後之258-3 地號土地之所有權全部及258-
    14地號土地之所有權應有部分1/2 予鄭鈴珠，其所得之價金
    數額為多少？
(二)、反訴部分：
    訴外人曾石川與反訴被告依照原證一之系爭借款合約，是否
    迄今尚有積欠反訴原告債務？系爭500 萬元最高限額抵押權
    之抵押債務，是否還存在？
五、法院之判斷：
(一)、本訴方面：
  1.系爭借款合約第3 條約定如乙方即訴外人曾石川未依約清償
    ，則甲方即被告得選擇與丙方即原告就分割前系爭258-3 地
    號土地依當年度公告現值成立買賣合意，並由原告辦理所有
    權移轉登記予被告，且被告不另支付價款予原告之內容，是
    否已違反修正前之民法第873 條第2 項之流押契約禁止之規
    定而無效？
  (1)按民法第873 條第2 項載約定於債權已屆清償期間，而未為
    清償時，抵押物之所有權移屬於抵押權人者，其約定為無效
    等語，立法意旨，原係保護債務人，使其不至因一時急迫受
    重大之損害，故債務人以不動產為擔保向債權人借款，而有
    上述約定，縱未為抵押權設定之登記，而為貫徹保護債務人
    起見，其約定仍難認為有效（最高法院41年台上字第201 號
    判例意旨參照）。是以凡抵押人與抵押權人在債權清償期未
    屆滿前，預先約定債務人如屆期未為清償時，即移轉抵押物
    之所有權於抵押權人者，則其約定為無效；不因其係以買賣
    或其他之名義為之，或附有條件而不同。抵押人亦不得因對
    於自己有利，而據此無效之約定，對抵押權人主張權利（73
    年5 月11日73廳民一字第0367號民事法律問題研究司法院第
    一廳研究意見參照）。次按當事人為迴避強行法規之適用，
    以迂迴方法達成該強行法規所禁止之相同效果之行為，乃學
    說上所稱之脫法行為，倘其所迴避之強行法規，係禁止當事
    人企圖實現一定事實上之效果者，而其行為實質達成該效果
    ，違反法律規定之意旨，即非法之所許，自屬無效（最高法
    院87年台上字第2834號判決意旨參照）。
  (2)系爭借款合約書第3 條約定：「如乙方（曾石川）未依約清
    償，甲方得即行使抵押權，或甲方得選擇與丙方王慶運，就
    上開土地，依當年度公告現值，成立買賣合意，由甲方利用
    丙方（王慶運、趙德菱）已用印之文件及相關證件，送交地
    政事務所辦理所有權移轉登記手續，文件或印章如有不足，
    丙方王慶運須即補足，不得異議，甲方不另支付價款」等語
    ，可知系爭借款合約書第3 條載明以由原告提供系爭土地為
    擔保，向被告借款，且原告提供已用印之文件及相關證件，
    曾石川如未依約清償，原告即得將系爭擔保不動產移轉所有
    權抵償借款，不須補足價款，顯與民法第873 條第2 項所定
    之情形相符，縱令此項約定，係約定曾石川屆期未清償時，
    原告得選擇依當年度公告現值就供擔保之不動產（土地）成
    立買賣合意，此顯係為迴避96年3 月28日修正前民法第873
    條第2 項規定，此由原告已先行提供已用印之文件及相關證
    件予被告，被告亦不另支付價款可明，即不能謂非約定屆期
    不履行時，抵押物之所有權移屬於抵押權人，是以前開約定
    ，核屬流押契約。又按物權在民法物權編施行前發生者，除
    本施行法有特別規定外，不適用民法物權編之規定；其在修
    正施行前發生者，除本施行法有特別規定外，亦不適用修正
    施行後之規定。民法物權編施行法第1 條定有明文。是以前
    開系爭借款合約書第3 條約定依96年3 月28日修正前民法第
    873 條第2 項規定係屬無效之約定。
  2.原告依系爭借款合約，所應對被告負擔之債務數額為多少？
  (1)按數人負同一債務，明示對於債權人各負全部給付之責任者
    ，為連帶債務。無前項之明示時，連帶債務之成立，以法律
    有規定者為限。連帶債務之債權人，得對於債務人中之一人
    或數人或其全體，同時或先後請求全部或一部之給付。連帶
    債務未全部履行前，全體債務人仍負連帶責任。民法第272
    條、第273 條定有明文。二人互負債務，而其給付種類相同
    ，並均屆清償期者，各得以其債務，與他方之債務，互為抵
    銷。但依債之性質不能抵銷或依當事人之特約不得抵銷者，
    不在此限。前項特約，不得對抗善意第三人。抵銷，應以意
    思表示，向他方為之。其相互間債之關係，溯及最初得為抵
    銷時，按照抵銷數額而消滅。前項意思表示，附有條件或期
    限者，無效。民法第334 、335 條定有明文。按抵銷乃主張
    抵銷者單方之意思表示即發生效力，而使雙方適於抵銷之二
    債務，溯及最初得為抵銷時，按照抵銷數額同歸消滅之單獨
    行為，且僅以意思表示為已足，原不待對方之表示同意，亦
    不論在訴訟上或訴訟外，均得為之，此觀民法第334 條及第
    335 條規定自明。（最高法院97年台上字第2241號判決意旨
    參照）。無法律上之原因而受利益，致他人受損害者，應返
    還其利益。雖有法律上之原因，而其後已不存在者，亦同。
    不當得利之受領人，除返還其所受之利益外，如本於該利益
    更有所取得者，並應返還。但依其利益之性質或其他情形不
    能返還者，應償還其價額。民法第179 條、第181 條定有明
    文。不當得利之返還方法，以所受利益之原狀為原則（學說
    上稱為原物返還），以價額償還為例外。關於應返還價額之
    計算，有客觀說及主觀說二種見解，客觀說認為，所謂價額
    應依客觀交易價值定之。主觀說認為，所謂價額應就受益人
    之財產判斷之，其在財產總額上有所增加者，皆應返還之。
    將出售原物所得之價金，認為係所受之利益，與民法第179
    條所謂「而受利益」，第181 條本文所謂「所受之利益」，
    易滋混淆，受領人以原物為手段，依法律行為而取得之對價
    ，此項交易上之對價不屬於「基於所受利益更有所取得」，
    不在返還之列。出賣之價金低於市價時，受領人僅須以賣得
    價金為其應償之價額，而不須以客觀價額償還之，惡意受領
    人之返還責任將因之而減輕，違反民法第182 條第2 項之規
    範圍目的。價額之償還，應以交易上之客觀價值定之。應償
    還價額計算之時點，以價額償還義務成立時為準據時點：在
    原受利益依其性質不能返還之情形，其準據時點與不當得利
    請求權成立時相同；在原物因其他事由不能返還之情形，以
    其不能事由發生（例如原物滅失或讓售於他人）之時（參見
    王澤鑑著，民法債編總論第二冊不當得利，80年1 月3 版，
    第188 至194 頁）。
  (2)系爭借款合約書第1 條約定：乙方（曾石川）向甲方（戴燦
    彬）借款新台幣伍佰萬元，由丙方提供新竹縣寶山鄉○○○
    段雞油凸小段258-3 地號土地予甲方設定最高限額五百萬元
    之抵押權，丙方王運慶並擔任上開借款之債務人，丙方趙德
    菱擔任上開借款之連帶保證人，亦即乙方及丙方二人，均為
    上開借款之連帶債務人。但丙方王慶運之連帶責任，僅限於
    上開土地之遭受拍賣或所有權移轉。第2 條約定：上開借款
    ，乙方（曾石川）願於八十九年九月十日以前清償，茲乙方
    已收訖全數借款，不另立據，利息每月每萬元二百元。（契
    約訂立日期89年3 月10日）；證人趙德菱於本院審理中證稱
    ：當時曾石川向被告借錢，我跟曾石川的太太認識，曾石川
    說他有向被告借500 萬元，希望我把我的土地設定給被告。
    我想說是朋友，他一直來拜託我，因為土地是原告的名字，
    所以原告也一起成為連帶保證人，我有經過原告同意。這塊
    土地的價值有1,500 萬元，但是我只有擔保500 萬元借款債
    權而已。寫契約書當天，我的印章就交給他們，他們把相關
    一些過戶文件就都蓋好了，過兩個禮拜之後我的印鑑證明跟
    土地權狀正本及印鑑就交給曾石川，曾石川何時交給被告我
    不清楚。後來被告寫存證信函給我，是小孩收到沒有告訴我
    ，我是在8 、9 年之後去地政事務所申請土地登記謄本，才
    知道土地在89年就移轉給被告。上開合約書第3 條「甲方不
    另支付價款」我也不知道是什麼意思，我當時只是想幫助朋
    友。我當時只有想如果曾石川沒有還錢，我只有擔保500 萬
    元，就算移轉也是只有在500 萬元的範圍內移轉。因為收到
    存證信函時我剛搬家，搬家還沒有搬完，存證信函寄來當時
    我有留印章給小孩來收受信件。我跟曾石川不是合夥人，曾
    石川也不是在做建築。我們是在代書處簽約的，被告我也不
    認識，我只認識曾石川，我只是把印章交給代書他們去蓋，
    尤其借款契約書的內容都沒有談，大家就把雙方資料填一填
    ，並沒有就契約內容逐條說明。我當時是因為朋友向我借錢
    ，我就幫他這個忙，他告訴我說他是做牛肉的中盤商，他要
    向朋友週轉500 萬元，但是沒有抵押品，他說我有山地，希
    望我把山地拿來替他作抵押。合約書上的字我都認識，但是
    內容涵意我不怎麼瞭解。簽借款合約書的認知，是以500 萬
    元土地價值作為擔保。當時土地每平方公尺是800 元，土地
    價值總共是1,500 萬元，所以我當時只有以500 萬元為擔保
    等語（見本院100 年3 月21日筆錄）。
  (3)由上以觀，原告係擔任曾石川向被告借款之連帶債務人，自
    應與曾石川負連帶責任。又被告於89年9 月16日曾以郵局存
    證信函催告原告：... 茲特函請於文到七天內清償上開借款
    ，否則本人即行使抵押權，或即依約使用王君已經用印留存
    之文件及相關證件，辦理所有權移轉登記手續。有存證信函
    及回執可佐，而被告係於89年12月13日將前開原告提供擔保
    之新竹縣寶山鄉○○○段雞油凸小段258-3 地號土地移轉登
    記予被告名下，然依被告所持向新竹縣竹東地政事務所辦理
    移轉前開土地登記之買賣契約書記載：買賣總價款為壹仟伍
    佰肆拾貳萬壹仟陸佰元正，並有新竹縣竹東地政事務所100
    年2 月23日東地所登字第1000000895號函及函附土地買賣所
    有權移轉契約書、土地增值稅不課徵證明書可佐（見本院卷
    第188 、189 頁）；再者，依前開借款契約第3 款約定：「
    依當年度公告現值，成立買賣合意」，是以被告於89年12月
    13日將前開土地移轉登記予其名下時，即取得前開土地所有
    權而受有利益，其移轉登記之給付原因為前開借款契約第3
    款約定，該約定因違反修正前民法873 條第2 項而無效，已
    如前述，則被告受有取得前開土地移轉登記之利益即無法律
    上原因，原告得請求被告塗銷前揭土地移轉登記。
  (4)又查，被告於90年7 月20日辦理新竹縣寶山鄉○○○段雞油
    凸小段258-3 地號之土地，面積19,277平方公尺，分割出新
    竹縣寶山鄉○○○段雞油凸小段258-3 地號之土地，面積8,
    388 平方公尺，及分割出新竹縣寶山鄉○○○段雞油凸小段
    258-13地號之土地，面積8,389 平方公尺，新竹縣寶山鄉○
    ○○段雞油凸小段258-14地號之土地，面積2,500 平方公尺
    ，被告將原告供擔保之前開土地辦理分割後之新竹縣寶山鄉
    ○○○段雞油凸小段258-3 地號之土地，面積8,388 平方公
    ，權利範圍：全部，及新竹縣寶山鄉○○○段雞油凸小段25
    8-14地號之土地，面積2,500 平方公尺，權利範圍：2 分之
    1 ，出賣予第三人鄭鈴珠，並於90年9 月6 日辦理所有權移
    轉登記，有土地登記謄本、新竹縣竹東地政事務所100 年2
    月23日東地所登字第1000000895號函、100 年4 月6 日東地
    所登字第1000001639號函函附上開土地分割及移轉登記資料
    可佐。參酌該土地之公告現值為每方公尺800 元，有土地登
    記謄本可佐，且依前開借款契約第3 條約定及被告辦理移轉
    登記時申報之買賣價格均係以土地之公告現值為每方公尺80
    0 元計算。再者，被告持向新竹縣竹東地政事務所辦理移轉
    新竹縣寶山鄉○○○段雞油凸小段258-3 地號之土地，面積
    8,388 平方公尺（權利範圍：全部）之買賣契約記載，買賣
    價金為陸佰柒拾壹萬零肆佰元。新竹縣寶山鄉○○○段雞油
    凸小段258-14地號之土地面積2,500 平方公尺（權利範圍：
    1/ 2），買賣價金為壹佰萬元。並有原告提出之土地買賣所
    有權移轉契約書、土地增值稅不課徵證明書（見本院卷第22
    5 至228 頁）、新竹縣竹東地政事務所100 年2 月23日東地
    所登字第1000000895號函及函附土地買賣所有權移轉契約書
    、土地增值稅不課徵證明書足憑（見本院卷第165 、175 頁
    ）。是以就被告已移轉登記予第三人鄭鈴珠之土地部分，被
    告應償還原告之利益價額應為7,710,400 元【計算式為（8,
    38 8×800 ）＋（2,500 ×800 ）×1/2 ＝6,710,400 ＋1,
    00 0,00 0 ＝7,710,400 元。】
  (5)依被告提出之其與鄭鈴珠之契約書記載，買賣日期為90年8
    月1 日，契約第1 條約定：不動產標示：土地座落：新竹縣
    寶山鄉○○○段雞油凸小段258-3 地號土地（8,388 平公尺
    ，權利範圍：全部）新竹縣寶山鄉○○○段雞油凸小段258-
    14地號土地，權利範圍：貳分之壹）。第2 條約定：買賣總
    價款：新台幣：伍佰萬元正。第3 條約定：付款方法：一、
    本約成立時甲方應付乙方新台幣貳佰萬元正。四、尾款：新
    台幣佰萬元正。第17條約定：其他特約加註事項：新台幣
    佰萬元整於過戶完成十五日內一次付清。交款備忘錄記載
    用以支付買賣價款之支票，係由被告之帳戶提示無訛，有渣
    打國際商業銀行股份有限公司函、臺灣新光商業銀行股份有
    限公司函可佐，然而前開土地公告現值為每方公尺800 元，
    前開借款契約第3 條約定及被告辦理移轉登記時申報之買賣
    價格均係以土地之公告現值為每方公尺800 元計算，已如前
    述。被告因出售予第三人鄭鈴珠而無法回復登記之土地部分
    ，被告所得利益應償還價額，應以交易上之客觀價值定之，
    即以被告辦理土地移轉登記時土地之公告現值每方公尺800
    元計算，應為7,710,400 元。
  (6)依前開借款契約第2 條約定：系爭借款清償日為89年9 月10
    日，利息為每月每萬元二百元。原告與曾石川屆期未依約清
    償借款，經被告以存證信函催告仍未清償，被告乃將前開土
    地移轉登記至被告名下，而受有前開土地移轉登記之利益。
    原告主張以起訴狀繕本送達為抵銷之意思表示，並溯及最初
    得為抵銷時，即原告收受存證信函之日加上存證信函所定催
    告時間，然而此項時間，被告尚未受有土地移轉登記之利益
    ，被告對於原告亦尚未負有返還不當得利之債務，應以被告
    將前開土地移轉至其名下而受利益時，即89年12月13日為「
    最初得為抵銷時」，參酌前開借款本金為500 萬元，原告既
    為系爭借款之連帶債務人，就該借款本金及約定利息均應負
    連帶清償責任。前開借款利息計算期間，為自89年3 月10日
    至89年12月12日共9 月又2 日，利息共計906,667 元（計算
    式為：｛【（5000000 ×200/ 10000×9 ）】＋【（000000
    0 ×200/10000 ）÷30×2 】｝＝906,667 元（元以下四捨
    五入）），由上以觀，原告就系爭借款對被告所負之債務金
    額（借款本金加計利益）共計5,906,667 元（計算式：5,00
    0,000 ＋906,667 ＝5,906,667 ）。
  (7)綜上所述，就被告移轉登記予第三人鄭鈴珠之土地因無法回
    復登記予原告，被告就此部分所受之利益價額為7,710,400
    元，而原告對被告所負之借款債務為5,906,667 元。經原告
    主張抵銷後，被告尚應返還原告1,803,733 元（計算式：7,
    710,400－5,906,667 ＝1,803,733 元）。
  3.綜上所述，原告依民法第113 條、第179 條規定訴請被告就
    坐落新竹縣寶山鄉○○○段雞油凸小段258-13地號土地所有
    權全部、同段258-14地號土地所有權應有部分1/2 所辦理之
    所有權移轉登記，應予以塗銷；及被告應給付原告1,803,73
    3 元，及自起訴狀繕本送達翌日即99年3 月26日起至清償日
    止，按年息5 ％計算之利息範圍內，為有理由，逾此範圍之
    請求即為無理由，應予駁回。
  4.按預備之訴，係以當事人先位之訴有理由，為備位之訴裁判
    之解除條件；先位之訴無理由，為備位之訴裁判之停止條件
    。本件原告先位之訴既已一部分為有理由，本院自無庸就備
    位之訴為審究，併此敘明。
(二)、反訴部分：
    訴外人曾石川與反訴被告依照原證一之系爭借款合約，是否
    迄今尚有積欠反訴原告債務？系爭500 萬元最高限額抵押權
    之抵押債務，是否還存在？
  1.所謂最高限額抵押權者，乃為預定抵押物應擔保債權之最高
    限額所設定之抵押權。如所預定擔保之債權非僅限於本金，
    而登記為本金最高限額新台幣若干元，其約定利息、遲延利
    息及約定擔保範圍內之違約金，固為抵押權效力之所及，但
    仍受最高限額之限制，故其約定利息、遲延利息及違約金連
    同本金合併計算，如超過該限額者，其超過部分即無優先受
    償之權（最高法院85年台上字第2065號裁判意旨參照）。最
    高限額抵押契約定有存續期間者，其期間雖未屆滿，然若其
    擔保之債權所由生之契約已合法終止或因其他事由而消滅，
    且無既存之債權，而將來亦確定不再發生債權，其原擔保之
    存續期間內所可發生之債權，已確定不存在，依抵押權之從
    屬性，應許抵押人請求抵押權人塗銷抵押權設定登記（最高
    法院83年台上字第1055號裁判意旨參照）。
  2.反訴被告即本訴原告就系爭借款合約所欠反訴原告即本訴被
    告之債務金額共計5,906,667 元，此部分與反訴原告應返還
    反訴被告之不當得利7,710,400 元抵銷後，反訴原告尚應返
    還反訴被告1,803,733 元，均已如前述，前開借款債務既經
    全部抵銷，亦即系爭500 萬元最高限額抵押權之抵押債務已
    因抵銷而清償完畢，即已無既存之債權，前開最高限額抵押
    權存續期限為自89年3 月6 日起至94年3 月5 日止，有新竹
    縣竹東地政事務所100 年2 月23日東地所登字第1000000895
    號函及函附系爭抵押權設定登記資料足憑（見本院卷第158
    頁），系爭最高限額抵押權亦已屆期，將來亦確定不再發生
    債權，其原擔保之存續期間內所可發生之債權，已確定不存
    在，依抵押權之從屬性，反訴被告本得訴請反訴原告塗銷抵
    押權設定登記，則反訴原告請求反訴被告於坐落新竹縣寶山
    鄉○○○段雞油凸小段258-13地號土地所有權全部及同段25
    8-14地號土地所有權1/ 2應有部分所有權移轉登記塗銷之同
    時，應就上開土地辦理回復權利人為反訴原告戴燦彬、債權
    範圍：全部、權利價值：最高限額500 萬元、存續期間：自
    89年3 月6 日至94年3 月5 日、清償日期：依照各個契約約
    定、利息：無、遲延利息：無、違約金：依照各個契約約定
    、債務人為王慶運、趙德菱、權利標的：所有權、標的登記
    次序：0001、設定權利範圍：全部、設定義務人：王慶運之
    第一順位抵押權予反訴原告，均無理由，應予駁回。
(三)、因本案事證已臻明確，兩造其餘主張陳述及所提之證據，經
    本院審酌後，認與本判決結果無影響，爰不一一論駁，附此
    敘明。
六、本訴原告上開勝訴部分，陳明願供擔保請求宣告假執行，經
    核並無不合，爰酌定相當之擔保金額准許之；又本訴被告亦
    陳明願供擔保請准宣告免為假執行，經核亦無不合，爰酌定
    相當之擔保金額併准許之。至本訴原告敗訴及反訴原告敗訴
    部分，其假執行之聲請，亦失所附麗，應併予駁回。
七、據上論結，本訴原告之訴為一部有理由，一部無理由，反訴
    原告之訴為無理由，依民事訴訟法第78條、第79條、第390
    條第2 項、第392 條第2項，判決如主文。
中    華    民    國  100     年    5     月    18    日
                  民事第一庭    法  官  林麗玉
以上正本係照原本作成。
如對本判決上訴，須於判決送達後 20 日內向本院提出上訴狀。
如委任律師提起上訴者，應一併繳納上訴審裁判費。
中    華    民    國   100    年    5     月    23    日
                                書記官  鄧雪怡
附表
┌─────────────────────────────────┐
│土地                                                              │
├───┬───┬──┬──┬──┬──┬────┬──┬─────┤
│縣市  │鄉鎮市○段  ○○段│地號│地目│面積（平│權利│附註      │
│      │區    │    │    │    │    │方公尺）│範圍│          │
├───┼───┼──┼──┼──┼──┼────┼──┼─────┤
│新竹縣│寶山鄉│雞油│雞油│258-│林  │8,389   │ 1/1│分割自同段│
│      │      │凸段│凸段│13  │    │        │    │25 8-3地號│
│      │      │    │    │    │    │        │    │土地，原所│
│      │      │    │    │    │    │        │    │有權人王慶│
│      │      │    │    │    │    │        │    │運，89年12│
│      │      │    │    │    │    │        │    │月13 日 移│
│      │      │    │    │    │    │        │    │轉登記為戴│
│      │      │    │    │    │    │        │    │燦彬所有  │
│      │      │    │    │    │    │        │    │          │
├───┼───┼──┼──┼──┼──┼────┼──┼─────┤
│新竹縣│寶山鄉│雞油│雞油│258-│林  │2,500   │ 1/2│同上      │
│      │      │凸段│凸段│14  │    │        │    │          │
│      │      │    │    │    │    │        │    │          │
└───┴───┴──┴──┴──┴──┴────┴──┴─────┘